【裁判字號】    97,重訴,484
【裁判日期】    980630
【裁判案由】    侵權行為損害賠償
【裁判全文】
臺灣臺北地方法院民事判決             97年度重訴字第484號
原      告  璞丰開發股份有限公司
法定代理人  丁○○
訴訟代理人  黃虹霞律師
被      告  丙○○
            乙○○
                      區戶政事務所）
            己○○
上列 1人訴  王依齡律師
訟代理人    范世琦律師
被      告  甲○○    住臺北縣新莊市○○路200號10樓
訴訟代理人  鄒純忻律師
被      告  戊○○    住臺北市○○路341巷19號1樓
上列當事人間侵權行為損害賠償事件，本院於98年6月18日言詞
辯論終結，判決如下：
    主  文
被告丙○○、乙○○應連帶給付原告新台幣壹億肆仟捌佰伍拾萬
元及自民國96年12月25日起至清償日止按週年利率百分之五計算
之利息。
原告其餘之訴及假執行之聲請均駁回。
訴訟費用由被告丙○○、乙○○連帶負擔。
本判決於原告以新台幣肆仟玖佰伍拾萬元為丙○○、乙○○供擔
保後，得假執行。
    事實及理由
甲、程序方面：
    本件被告丙○○、乙○○，未於言詞辯論期日到場，核無民
    事訴訟法第386條各款所列情形，爰依原告之聲請，由其一
    造辯論而為判決。
乙、實體方面：
壹、原告主張：
一、伊係從事建築開發業務，與被告均不相識，民國96年12月19
    日中午原告公司董事長丁○○接到舊識土地掮客林依雯小姐
    及鄭博文先生電話，告知擬介紹一塊地與原告，楊董事長即
    與之約定當日下午1時30分許在原告辦公室見面。至約定時
    間，林依雯小姐、鄭博文先生偕同被告己○○前來與楊董事
    長及原告公司彭國恆副總經理洽談。被告己○○表示其手中
    有一塊位於大直重劃區內之台北市○○區○○段79 -7地號
    土地約400坪，地主擬以每坪新台幣（下同）120萬元出售，
    己○○並稱該土地係其公司員工即被告甲○○之女朋友之乾
    媽李冰玉女士所有，原告還價每坪115萬元。自96年12月19
    日至96年12月23日間，除96年12月19日當天稍晚林依雯小姐
    及被告己○○曾來電表示有可能當天晚上簽約外，即無消息
    。至96年12月23日被告己○○以電話告知「地主李冰玉」同
    意以每坪115萬元出售，並要求第一次付款30%，即共1億5千
    萬元，且付款支票要取消禁止背書轉讓記載，其餘款項則配
    合銀行貸款支付，原告同意「地主」所提條件。經與被告己○○約定於96年12月24日上午在原告公司辦公室進一步洽商
    ，隨後「地主李冰玉」指定之「代書」即被告丙○○（不具
    代書資格，並以假名陳昌泩及代書身份出現）亦到達原告公
    司辦公室討論買賣合約細節，並要求於當晚7時30分至被告
    丙○○「代書」在社子辦公室簽約。
二、96年12月24日晚上7時30分左右，原告公司丁○○董事長、
    彭副總經理、財務部蘇立育主任及原告方之代書許愛珠小姐
    共四人準時到達被告丙○○「代書」與被告戊○○代書合夥
    設在社子之事務所，當時「地主李冰玉」、「地主之乾女兒
    」即被告甲○○之女朋友、被告己○○、被告甲○○及被告
    丙○○之代書事務所合夥人即被告戊○○均已在場，之後原
    告公司之董事蘇先生亦到場陪同簽約。「地主李冰玉」即出
    示身份證、印鑑證明、土地權狀正本供原告之代書許小姐檢
    視後，雙方即在事前已備妥之買賣契約書上用印，原告依「
    地主」要求，交付即期合作金庫簽發及付款之支票四張，面
    額分別為550萬元、450萬元、8,000萬元及6,000萬元（合計
    1億5,000萬元），由賣方即「地主李冰玉」簽收，並交付土
    地權狀正本。過戶手續，原告原希望由許愛珠代書辦理，但
    賣方要求由被告丙○○「代書」之事務所辦理，原告退讓同
    意。另原告依約給付己○○及甲○○介紹佣金共495萬4,600
    元，由己○○簽收面額分別為100萬元、180萬元及165萬9,1
    40元之支票三張。
三、96年12月25日早上9時許，被告乙○○至開票銀行即合庫要
    求兌現支票，經原告公司彭副總經理以「地主李冰玉」所留
    電話與「地主李冰玉」聯繫，「地主李冰玉」告知被告乙○○為其兒子公司員工後，原告即向合庫確認；同日上午11時
    30分左右被告戊○○向台北市稅捐稽徵處申報增值稅。96年
    12月28日早上11時許，原告公司財務部接到法務部調查局洗
    錢防治中心電話，以涉及較大資金流向為由，要求提供「地
    主李冰玉」個人資料，原告即行提供。是日下午4時許，台
    北市調查站來電告知本件土地買賣可能是假交易，要求原告
    公司及原告公司董事長配合調查，原告公司董事長及彭副總
    立即前往台北市調查站，經告知除了至合庫領款之乙○○為
    真實姓名外，包括「地主李冰玉」、其乾女兒、被告丙○○
    「代書」（當時仍不知被告丙○○之真實姓名）均係使用假
    身份，「地主李冰玉」之身份證、印鑑證明、土地所有權狀
    均係被偽造之文件。另被告己○○、甲○○及戊○○亦均被
    要求至台北市調查站接受調查，己○○、甲○○等始供承與
    「地主李冰玉」不相識，96年12月24日當晚是首次見面，「
    地主李冰玉乾女兒」與甲○○亦非熟識，只是網友，甲○○
    是與「地主李冰玉乾女兒」在網站聊天得知「地主李冰玉」
    擬出售「所有」台北市○○段土地，甲○○轉知被告己○○
    ，己○○即透過原告公司舊識之土地掮客林依雯小姐及鄭博
    文先生介紹，向原告公司兜售。而被告戊○○則是頃經由媒
    體廣告與被告丙○○「代書」合夥經營代書事務所。其後經
    台北市調查站進一步深入調查，經取得被告丙○○「代書」
    之照片資料後，查知「陳代書」不具代書資格，真實身份即
    為被告丙○○，係詐欺慣犯，與被告乙○○、「地主李冰玉
    」及其乾女兒等應係詐欺集團成員，而且已以相同、類似手
    法犯案多起。原告蒙受上述交付之土地買賣簽約款1億5仟萬
    元損失。被告己○○及甲○○並另於96年12月25日自賣方處
    各領得150萬元佣金，除被告己○○以賣方交付之佣金150萬
    元退還原告外，餘1億4,850萬元被悉數領取，故原告共受有
    該1億4,850萬元之損失（被告甲○○自賣方處所領得之150
    萬元，迄未退還原告）。
四、綜上所述，被告丙○○、乙○○、己○○、甲○○、戊○○
    與不知姓名之「地主李冰玉」及其乾女兒等係共同詐欺侵權
    行為人，原告除謹以本件起訴狀對已知之被告等為撤銷被詐
    欺之意思表示外，另本於侵權行為規定請求被告等連帶給付
    1億4,850萬元及自96年12月25日（即該支票兌現日）起至清
    償日止之法定利息。又就被告己○○及甲○○部分：其等顯
    然違背民法第567條居間之規定義務，並顯有故意過失，依
    民法債務不履行規定，亦應對原告負損害賠償責任。被告戊○○部分：與被告丙○○為合夥關係，且兼為本件買賣過戶
    手續承辦代書，不論依民法第681條規定或民法第544條規定
    亦均應與被告丙○○對原告負連帶損害賠償責任。
五、爰聲明：(一)被告丙○○、乙○○、己○○、甲○○、戊○○
    等應連帶給付原告新台幣1億4,850萬元及自96年12月25日起
    至清償日止按週年利率百分之五計算之利息；(二)願供擔保，
    請准宣告假執行。
貳、被告方面：
一、被告己○○抗辯：
(一)、系爭土地之賣方訊息資料係由被告林恭祐或被告丙○○等人
    提供予被告己○○知悉後，方才由被告己○○轉達予原告知
    悉，系爭土地介紹期間，被告林恭祐當時並非被告己○○之
    員工，被告己○○係透過土地仲介林依霖、鄭博文等人方與
    原告取得接觸，而為土地介紹期間，除第三人林依霖亦曾居
    間進行聯繫外，伊向原告說明系爭土地買賣價格時，雖曾向
    原告說明系爭土地係由朋友即被告林恭祐所介紹而來，但伊
    並未向原告表示與地主李冰玉相識，從而，原告於起訴狀內
    稱被告己○○曾向原告陳稱：「該土地係其公司員工即被告
    林恭祐之女朋友之乾媽李冰玉女士所有」；「被告己○○始
    供承與地主李冰玉不相識…」云云，與事實不符。
(二)、被告林恭祐96年12月28日於法務部調查局台北市調查處（下
    稱市調處）供述：「（問：上述土地仲介案，後續又如何發
    展？）答：後來我把陳代書開的條件告訴己○○，並於96年
    11月底12月初，陪同己○○到石牌市場附近的中意咖啡店與
    陳代書見面，己○○向陳代書表示，價格降到每坪115萬元
    比較容易找到買主，後來因為己○○堅持陳代書必須出具委
    託書，才願意幫忙找買主，所以陳昌泩代書就交給我一紙授
    權書（影本），該文件是由地主『李冰玉』具名委託陳昌泩
    及己○○接洽買主，我把該紙授權書轉交給己○○，但己○○表示必須拿到授權書正本，所以我要到陳代書的辦公室再
    找他拿該紙授權的正本，而該授權書上的授權期間是96年11
    月27日至12月6日，後來因為過期，所以陳代書又交給己○○一紙新的授權書，授權日期為96年12月7日至12月16日。
    」（筆錄第4頁第8行至第18行）可知：系爭土地之買賣資料
    係由被告林恭祐提出予伊後，方才由伊轉達予原告知悉，而
    伊於介紹土地買賣過程期間亦曾要求被告林恭祐提供地主簽
    署之委託書後方才願意對外進行土地之介紹買賣，則伊經由
    被告林恭祐或被告丙○○等人提供之委託書及訊息等資料對
    外為土地介紹之買賣，就伊個人而言，既有將價格訊息、交
    易條件等資料提供轉達予原告知悉，復有記載於買賣契約內
    ，伊並無提供不實訊息情事。伊對於系爭土地買賣存在偽造
    文件之虛偽事實，亦與原告處於相同時點方才知悉，亦即伊
    與原告等二人均係經由市調處人員通知後方才知悉該等買賣
    存在虛偽情事，伊並無明知存在虛偽事項猶仍不據實告知之
    情事。伊前因完成本案土地買賣之介紹，原告依佣金合約第
    3條規定交付伊面額合計為新台幣495萬4,600元，到期日為
    97年01月02日之支票共三紙，嗣被告經告知本案土地無法完
    成過戶，伊即依佣金合約第4條約定：「若本標的未能順利
    過戶予甲方（即原告），則乙方（即被告）需無條件退還甲
    方上述款項。」將上開支票返還予原告，期間並無任何拖欠
    情事，亦無任何獲利，此為原告所不爭執，足見伊於本案土
    地買賣並無任何違反佣金合約之不當情事。原告徒以事後買
    賣交易不成反向推論主張伊於介紹期間即已存有故意不告知
    之違反居間義務之違約情事，顯非可採，伊於土地介紹過程
    ，既無違反居間契約義務或佣金合約之情事，自無任何債務
    不履行之事實。
(三)、根據伊與原告簽署之佣金合約，伊並不負檢查買賣標的物義
    務，且從契約本質、服務內容、暨簽約過程執行審核文件事
    務之人員等情以觀，伊僅受原告委託介紹系爭土地之買賣，
    並不負有檢查買賣標的物之義務，今原告以此買賣交易不成
    反向責令被告應負擔所有損失責任，誠然逸脫佣金合約之範
    圍，當非法之所許。系爭土地簽約當時，係由原告所屬專業
    團隊進行文件審核程序，伊自始至終均無介入或參與之空間
    。參諸彭國恆於96年12月28日於市調處供述「（問：請問96
    年12月24日晚間簽約時係有何人在場？）答：當晚簽約時，
    本公司係由丁○○、我、財務部蘇立育、代書許愛珠（買方
    委任之代書），…。簽約時我方先核對李冰玉的印鑑證明及
    身分證，核對無誤後即開始用印，之後並依合約規定，本公
    司簽支付簽約金1億5000萬元之支票4紙由李冰玉簽收，之後
    李冰玉交付土地所有權狀正本，經本公司代書許愛珠核閱無
    誤後，雙方便針對產權移轉過戶所需要的文件用印，用完印
    之後我方有向陳昌泩代書表示是否可以由本公司主辦產權移
    轉過戶，不過陳昌泩表示雙方可以一起會同辦理，…」、「
    （問：璞丰公司代表於簽約當時能否確定李冰玉出示的土地
    所有權狀是真實的？）答：本公司代書許愛珠當場有檢視李
    冰玉提出的土地所有權狀，經他檢視後，發現沒有問題，所
    以我方才會簽約及交付支票。」（筆錄第2頁倒數第5行第3
    頁第5行，第3頁第7行至第10行）；被告戊○○96年12月28
    日於市調處供述「（問：你於簽約當天是否有確實核對雙方
    相關身分證明文件？）答：我沒有核對，因為當時是丁○○
    董事長指示由張愛珠代書核對相關的身分證明文件，包含賣
    方身分證正本、印鑑證明、印鑑章、土地權狀，並在核對後
    將身分證正本影印留存，我只在簽約時負責幫雙方蓋章用印
    。」等語（筆錄第5頁第12行至第16行），可知：本件係由
    原告之彭副總經理、財務部蘇主任、代書許愛珠小姐、董事
    蘇先生多人陪同楊董事長進行簽約手續，並由代書許小姐親
    自檢視地主出示之身分證、印鑑證明、土地權狀等資料正本
    後方才於買賣契約書上用印，原告乃係由其所屬代表人員進
    行簽約文件之審核事宜，除佣金合約外，其他諸如買賣契約
    書、所有權狀、地主身分證及支票收據等資料，均非被告所
    由製作或經手，被告亦未介入或保管，遑論得能於簽約當時
    逐項檢視，伊自始至終並無介入或參與之空間，足見原告確
    有排除伊關於系爭土地買賣文件審核之調查義務。縱使認為
    伊負有審查文件之義務，惟原告於系爭土地簽約當時業已明
    確排除伊之文件審核義務，自不得向伊提出本案訴求。
(四)、況伊並無法事先取得土地權利人之身分證明文件及權狀資料
    ，為土地介紹買賣業界所周知，亦為從事建築開發業務之原
    告所明白，則原告要求伊事先即應過濾地主之所有憑證資料
    ，顯然強人所難，亦與業界慣例不合。再者，於土地買賣仲
    介市場，因土地價值高昂，土地權利人基於人身安全及避免
    多方土地仲介之聯繫困擾，對外無不低調，衡情對於個人身
    家資料極度保密，遑論願意將個人權利所有之憑證資料散發
    供外人事先閱覽，除非買賣雙方之條件達成共識開始進行簽
    約，慣例上地主並不會事先出示身分證及權利憑證等資料予
    買方或居間人，從而，伊並無法事先取得土地權利人之身分
    證明文件及權狀資料，原告要求伊應於簽約之前即負有過濾
    買主之所有權狀、身分證等資料之真實性義務，顯然強人所
    難。原告於簽約當時排除被告己○○協同進行文件之確認，
    原告所受之損失與被告己○○之居間行為間，顯然欠缺因果
    關係。
(五)、退萬步言之，縱認伊就系爭土地之仲介過程具有過失，惟本
    件簽約過程係由原告所屬之專業團隊（諸如代書、副總、董
    事等人）執行審核文件之作業，則原告自身所屬團隊人員未
    能辨識該等文件係屬偽造，原告對本案所受損失亦與有過失
    。況且，原告本身從事建築開發，對於土地買賣交易事項較
    一般消費者更為熟悉，甚且還有專屬代書進行簽約審核事宜
    ，益徵原告對被告己○○之本案主張及義務要求，顯非公平
    合理，有違誠信。
(六)、伊就系爭土地買賣事件並無與被告丙○○、乙○○等人間存
    在共同詐欺之侵權行為事實，此情除經承辦之檢察官認無犯
    罪實據而以台灣台北地方法院96年度他字第10887號案件逕
    予簽結外，亦有經原告當庭自陳被告己○○應無與被告丙○○等人為共同詐欺行為等情以觀，均得見被告己○○實無侵
    權行為之客觀行為及故意過失，則本件原告基於侵權行為請
    求伊負擔損害賠償責任，自無理由。
(七)、爰聲明：原告之訴暨假執行之聲請均駁回。如受不利判決，
    被告願以現金或等值之金融機構無記名可轉讓定期存單供擔
    保，請准宣告免為假執行。
二、被告甲○○抗辯：
(一)、伊與自稱為地主李冰玉之乾女兒蕭淑珍係在網路上認識之朋
    友，僅因遭其詐騙而協助系爭土地買賣過程中有幾次接觸，
    但並非女朋友，亦無任何特別關係，並未得知渠等之詐騙計
    劃，而無共同詐欺之侵權行為事實。伊於得知系爭土地欲出
    賣之訊息後，為確認賣方所言為真，於協助被告己○○為居
    間行為之前，已於96年11月14日向地政機關請領系爭土地之
    土地謄本，早於簽約日96年12月24日之前。本件系爭土地簽
    署買賣契約時，係由彭副總經理、財務部蘇主任、代書許愛
    珠小姐、董事蘇先生等多人陪同楊董事長進行簽約手續，並
    由代書許小姐親自檢視地主出示之身分證、印鑑證明、土地
    權狀等資料正本後，始於買賣契約上用印，換言之，原告係
    由其專業團隊當場詳細審閱賣方之證件及相關文件，然因買
    賣雙方參與之人數眾多，被告甲○○只能在簽約會場外等候
    ，自始至終均無介入或參與之空間。一般交易過程僅有在簽
    約當晚出示所有證件，但被告甲○○在無法介入查核之情形
    ，若仍被賦予文件審核之調查義務，甚不合理。況乎原告之
    團隊係經常處理土地買賣之業務，其專業程度當遠高於被告
    甚多，若連原告如此專業之團隊均無法分辨其真假，又如何
    能以此苛責被告？伊已盡其善良管理人之義務，將所知之事
    項已透過被告己○○告知原告，其餘事項因被告亦無法查知
    ，自難苛責被告，被上訴人所為給付即無不合於居間契約之
    本旨，尚無不完全給付之情形。
(二)、再查，於土地買賣仲介市場，因土地價值高昂，土地權利人
    基於人身安全及避免多方土地仲介之聯繫困擾，對於個人身
    家資料均極度保密，除非買賣雙方之條件達成共識開始進行
    簽約，否則慣例上地主並不會事先出示身分證及權利憑證等
    正本資料予買方或居間人，更何況，本件刑事詐欺案件係由
    被告丙○○、乙○○及另兩名女子精心策劃，其所偽造之身
    份證件、土地權狀以及印鑑證明，非但原告所屬專業團隊無
    法辨其真假，甚至連刑事偵察機關等亦未必能夠立即判斷，
    伊並非專門處理土地開發人員而言，除該次交易機會僅係偶
    然發生外，其又無如同調查機關有特殊權限，頂多也只能調
    閱土地謄本，以及要求取得賣主之授權書，即使取得渠等偽
    造之身份證件、土地權狀甚至印鑑證明，亦無法辨別其真偽
    ，但原告竟要求其必須「確認」賣主身份，顯然過於嚴苛。
(三)、伊並未與原告簽署居間合約，且本案在簽約之前，被告丙○○曾親至原告公司辦公室討論買賣合約細節等情觀之，被告
    甲○○就系爭土地買賣所接觸之人亦已於簽約前讓原告認識
    ，換言之，實已將其所知之事均據實報告各當事人，並無違
    反民法第567條居間之義務。而傭金合約，其立約人為原告
    與被告己○○，換言之，前開契約係存在於原告與被告己○○之間，與伊並無關係，況且伊僅是向被告己○○報告有此
    訂約之機會，並協助被告己○○完成居間行為，故無論伊是
    否有向被告己○○領得任何金額，均係伊與被告己○○間之
    約定，原告自不得以該佣金合約主張其對伊有任何權利可茲
    行使。
(四)、伊就系爭土地買賣事件與被告丙○○、乙○○等人間並無共
    同詐欺之侵權行為事實，已由承辦之檢察官認為並無犯罪實
    據而以臺灣臺北地方法院96年度他字第10887號案件逕予簽
    結，可證明被告甲○○之行為實未構成任何故意過失之侵權
    行為，原告基於侵權行為請求被告甲○○為損害賠償，自無
    理由。
(五)、本件簽約過程均係由原告所屬之專業團隊執行審核文件之作
    業等情觀之，由於原告本身係專業從事土地開發，對於土地
    買賣交易事項亦較一般消費者更為熟悉，甚且還有專屬代書
    進行簽約審核事宜，但原告所屬之專業團隊人員竟於簽約當
    時亦未能辨識該等文件係屬偽造，則原告對本案所受損失亦
    與有過失甚明，若仍要求被告甲○○應對原告之損失負完全
    之責任，顯非公平。退萬步言之，縱認被告甲○○關於本案
    土地之仲介過程具有過失，原告亦與有過失。
(六)、綜上所述，原告並無起訴狀所主張之權利，僅因本次交易未
    為成功而竟轉向要求伊為此負責，顯無理由，爰聲明：原告
    之訴駁回。
三、被告葉珈薰抗辯：
    伊與被告丙○○並不認識，伊於96年11月22日透過聯合報分
    類廣告至被告丙○○之事務所應徵工作，當時由名片中只得
    知其為陳昌泩，陳某表示有案件需要會通知辦理，報酬以承
    辦之案件再議，其二人並非合夥關係。伊另於96年9月13日
    向訴外人承租臺北市○○區○○路341巷19號，並在該址開
    業設籍登記，安分守己，恪守法紀。原告丁○○董事長當場
    表示由伊與隨行許愛珠代書共同承辦，代書費用由原告給付
    兩人費用，嗣後地主亦無堅持且當下交付文件後，買賣雙方
    於現場完成用印程序並交付文件及付款票據，過程中一直由
    兩名代書共同完成應辦理之手續，並無瑕疵或不妥之處，並
    約定隔日96年12月15日共同向臺北市稅捐處中北分處送土地
    增值稅單，96年12月25日同行有許愛珠代書所內員工李文慶
    先生及原告公司員工蘇立育小姐同行，完成送件手續，過程
    亦無瑕疵與不妥。伊並無民法第544條委任之過失，亦無第6
    81條之合夥責任。聲明：原告之訴駁回。
參、兩造不爭執之事實：
一、被告己○○、甲○○於96年12月19日仲介原告購買台北市中
    山區大直重劃區○○段79-7地號土地。96年12月24日晚上7
    時30分左右，原告公司丁○○董事長、彭國恆副總經理、財
    務部蘇立育主任及原告方之代書許愛珠小姐共四人到達被告
    丙○○設在社子之事務所，「地主李冰玉」出示身份證、印
    鑑證明、土地權狀正本供原告之代書許愛珠小姐檢視，被告
    己○○、甲○○並未檢視「地主李冰玉」出示之身份證、印
    鑑證明、土地權狀正本。之後，雙方即在事前已備妥之買賣
    契約書上用印，原告依「地主」要求，交付即期合作金庫簽
    發及付款之支票四張，面額分別為550萬元、450萬元、8,00
    0萬元及6,000萬元（合計1億5,000萬元），並取消禁止背書
    轉讓記載，其餘款項則配合銀行貸款支付，由賣方即「地主
    李冰玉」簽收，並交付土地權狀正本。原告依約給付己○○
    及甲○○介紹佣金共495萬4,600元。原告丁○○董事長表示
    由隨行許愛珠代書與被告葉珈薰共同承辦，買賣雙方於現場
    完成用印程序並交付文件及付款票據，由兩名代書共同完成
    應辦理之手續，業據原告提出系爭土地買賣契約書、偽造之
    李冰玉身分證影本、支票正反面影本四紙、佣金合約及冒名
    李冰玉之人出具之收據在卷為憑（本院卷第8-14頁）。
二、96年12月25日早上9時許，被告乙○○至開票銀行即合庫要
    求兌現支票，經原告公司彭副總經理以「地主李冰玉」所留
    電話與「地主李冰玉」聯繫，「地主李冰玉」告知被告乙○○為其兒子公司員工後，原告即向合庫確認，由乙○○提示
    兌領1億元購買110塊黃金及提領現金4,300萬元後，乙○○
    搭乘澳門航空班機至澳門；同日上午11時30分左右被告戊○○向台北市稅捐稽徵處申報增值稅。96年12月28日早上11時
    許，原告公司財務部接到法務部調查局洗錢防治中心電話，
    要求提供「地主李冰玉」個人資料，當日下午4時許，台北
    市調查站來電告知本件土地買賣可能是假交易，原告始知受
    騙。
肆、本院得心證之理由：
一、原告主張被告丙○○、乙○○、己○○、甲○○、戊○○與
    不知姓名之「地主李冰玉」及其乾女兒等係共同詐欺侵權行
    為人，業據除被告己○○以賣方交付之佣金150萬元退還原
    告外，餘1億4,850萬元被悉數領取，致原告共受有1億4,850
    萬元之損害，爰依民法第681條規定、民法第544條規定，請
    求被告負連帶損害賠償責任等語，並提出系爭土地買賣契約
    書、冒名李冰玉之人之身分證影本、簽收支票之收據、土地
    所有權狀及系爭支票正反面影本為證，經本院調閱臺灣臺北
    地方法院檢察署96年度他字第10887號案件卷宗，原告主張
    就被告丙○○、乙○○部分核與事實相符，而被告丙○○、
    乙○○並未提出答辯，亦未到場陳述及聲明，本院認原告對
    被告丙○○、乙○○部分之主張，應堪採信，此部分請求應
    予准許。惟被告己○○、甲○○、戊○○則以前揭情詞置辯
    。是本件爭點應為：(一)被告己○○、甲○○、戊○○是否與
    被告丙○○、乙○○、冒名「地主李冰玉」之人及其乾女兒
    共同詐欺原告？(二)被告己○○、甲○○、戊○○是否有違反
    委任契約或居間契約之義務？茲分述如下：
(一)、被告己○○、甲○○、戊○○是否與被告丙○○、乙○○、
    冒名「地主李冰玉」之人及其乾女兒共同詐欺原告？
    查，本件土地仲介買賣係由原告公司董事長丁○○透過舊識
    土地掮客林依雯小姐及鄭博文先生之介紹，而由被告己○○
    與原告公司楊董事長及彭國恆副總經理洽談，而己○○係經
    由甲○○之告知而知悉本件土地準備出售之事。而本件土地
    買賣交易過程，原告公司總經理彭國恆於調查局臺北市調查
    處供述「（問：請問96年12月24日晚間簽約時係有何人在場
    ？）答：當晚簽約時，本公司係由丁○○、我、財務部蘇立
    育、代書許愛珠（買方委任之代書），…。簽約時我方先核
    對李冰玉的印鑑證明及身分證，核對無誤後即開始用印，之
    後並依合約規定，本公司簽支付簽約金1億5000萬元之支票4
    紙由李冰玉簽收，之後李冰玉交付土地所有權狀正本，經本
    公司代書許愛珠核閱無誤後，雙方便針對產權移轉過戶所需
    要的文件用印，用完印之後我方有向陳昌泩代書表示是否可
    以由本公司主辦產權移轉過戶，不過陳昌泩表示雙方可以一
    起會同辦理，…」、「（問：璞丰公司代表於簽約當時能否
    確定李冰玉出示的土地所有權狀是真實的？）答：本公司代
    書許愛珠當場有檢視李冰玉提出的土地所有權狀，經他檢視
    後，發現沒有問題，所以我方才會簽約及交付支票。」等語
    （見臺灣臺北地方法院檢察署96年度他字第10887號彭國恆
    96年12月28日筆錄），核與被告戊○○同日於市調處之供述
    ：「（問：你於簽約當天是否有確實核對雙方相關身分證明
    文件？）答：我沒有核對，因為當時是丁○○董事長指示由
    張愛珠代書核對相關的身分證明文件，包含賣方身分證正本
    、印鑑證明、印鑑章、土地權狀，並在核對後將身分證正本
    影印留存，我只在簽約時負責幫雙方蓋章用印。」等語相符
    （見96年12月28日筆錄）。可知本件係由原告公司之彭國恆
    副總經理、財務部蘇立育主任、代書許愛珠小姐多人陪同原
    告公司丁○○董事長進行簽約手續，並由代書許小姐親自檢
    視冒名地主李冰玉之人出示之身分證、印鑑證明、土地所有
    權狀等資料正本後方才於買賣契約書上用印，原告乃係由其
    所屬代表人員進行簽約文件之審核事宜。被告己○○、甲○○僅係居於土地仲介之地位、而戊○○係以代書之地位參與
    ，均無法事先或於簽約當時取得地主之身分證明文件及土地
    所有權狀正本資料審核。而原告提出之系爭土地買賣契約書
    ，係由原告與冒名李冰玉之人簽約，原告所簽發之支票均係
    憑票支付李冰玉，並由被告乙○○背書，僅能證明本件土地
    買賣、支付支票及由乙○○兌領之事實，並無法證明被告己○○、甲○○、戊○○與被告丙○○、乙○○有共同詐欺原
    告之侵權行為之意思聯絡及行為分擔，臺灣臺北地方法院檢
    察署96年度他字第10887號案件對己○○、甲○○、戊○○
    亦予簽結之處分，僅將被告丙○○、乙○○發佈通緝在案，
    有丙○○、乙○○之通緝書二份在偵查卷可稽，亦同此認定
    ，是依原告所提出及本院調閱之證據尚難認被告己○○、甲○○、戊○○有與被告丙○○、乙○○共同為詐欺行為，是
    原告主張被告己○○、甲○○、戊○○應連帶負擔共同侵權
    行為責任云云，尚不可採。
(二)、被告己○○、甲○○、戊○○是否有違反委任契約或居間契
    約之義務？
    按「居間人關於訂約事項，應就其所知，據實報告於各當事
    人。對於顯無履行能力之人，或知其無訂立該約能力之人，
    不得為其媒介。」為民法第567條第1項之明文規定。換言之
    ，因居間人僅在報告訂約之機會，故民法僅要求居間人若知
    悉所媒介之人並無履行能力或無訂約能力時，不得為居間行
    為，至於居間人是否認識或熟識其所媒介之人，並非所問。
    查，被告己○○、甲○○係居於土地仲介之地位、而戊○○
    係以代書之地位參與，被告己○○、甲○○土地仲介居間契
    約之目的在於仲介土地買賣，並非調查賣方之真實身分，而
    被告葉珈薰負責代書業務之委任契約，在於完成土地過戶交
    易程序，亦非確認賣方之真實身分。且被告己○○與原告簽
    訂之佣金合約，亦無被告己○○須負責確認賣方身分之真實
    性及檢查買賣標的物義務。況如上所述，並無證據足認被告
    己○○、甲○○、戊○○與被告丙○○、乙○○等人有共同
    詐欺原告之侵權行為，而依一般仲介、代書實務，被告己○○、甲○○、葉珈薰並無法事先取得地主之身分證明文件及
    土地所有權狀正本資料以資審查，則原告主張被告己○○、
    甲○○、戊○○伊應於簽約之前須負責過濾買主之所有權狀
    、身分證等資料之真實性義務，尚屬無據。再查，本件簽約
    當時地主地主之身分證明文件及土地所有權狀正本資料之審
    核，係由原告公司之人員自行為之，被告己○○、甲○○、
    葉珈薰並未參與，原告公司之總經理彭國恆於調查中亦供述
    ：（問：璞丰公司代表於簽約當時能否確定李冰玉出示的土
    地所有權狀是真實的？）答：本公司代書許愛珠當場有檢視
    李冰玉提出的土地所有權狀，經他檢視後，發現沒有問題，
    所以我方才會簽約及交付支票。」，本件土地仲介買賣之成
    交，係原告公司認為地主之身分、資料均沒問題後始簽約，
    其指派之簽約及審核人員亦無法檢視出冒名李冰玉者之身分
    證明文件及系爭土地所有權狀之真偽，而原告公司係以經營
    住宅及大樓開發租售業、工業廠房開發租售業、不動產買賣
    為業之公司，有公司資料查詢單一紙在卷可稽，原告處理土
    地買賣業務之專業程度當遠高於被告甚多，不論原告公司丁○○董事長或其指派之代表人員均無法分辨真假，簽約過程
    執行審核文件事務之人員為原告指派之人員為之，並非被告
    己○○、甲○○、戊○○，故難認本件被告己○○、甲○○
    、戊○○未能於事先或簽約當時查覺詐欺情事，即認被告被
    告己○○、甲○○、戊○○有違反委任契約之善良管理人注
    意義務或居間契約之義務。又原告主張被告葉珈薰與被告丙○○係合夥關係云云，惟被告葉珈薰辯稱其係於96年11月22
    日透過聯合報分類廣告至被告丙○○之事務所應徵工作，當
    時由名片中只得知其為陳昌泩，陳某表示有案件需要會通知
    辦理，報酬以承辦之案件再議，其二人並非合夥關係。其另
    於96年9月13日向訴外人承租臺北市○○區○○路341巷19號
    ，並在該址開業設籍登記，業經被告葉珈薰提出陳代書事務
    所陳昌泩之名片、報紙廣告、房屋租賃契約書、公證書正本
    各一份在卷可憑（本院卷第43-49頁），經核與其所辯相符
    ，應堪採信，原告主張被告葉珈薰與被告丙○○係合夥關係
    ，並無依據，無可採信。
二、綜上所述，原告依據侵權行為之法律關係，請求被告丙○○
    、乙○○給付1億4,850萬元及自96年12月25日起至清償日止
    ，按年息5%計算之利息，為有理由，應予准許。至於原告依
    據侵權行為、委任契約、居間契約之法律關係，請求被告己○○、甲○○、葉珈薰與被告丙○○、乙○○連帶給付上開
    金額部分，則無理由，應予駁回。
伍、原告陳明願供擔保，請准宣告假執行，就原告勝訴部分，爰
    酌定相當擔保金額，准許之。至於原告敗訴部分，其假執行
    之聲請即失所依據，應併予駁回。
陸、本件事證已臻明確，兩造其餘攻擊、防禦方法及證據資料之
    主張，經審酌後核與判決結果不生影響，爰不逐一論駁，應
    予敘明。
柒、據上論結：本件原告之訴為一部有理由、一部無理由，依民
    事訴訟法第79條、第390條第2項，判決如主文。
中    華    民    國    98    年    6     月    30    日
                  民事第一庭    法  官  楊晉佳
以上正本係照原本作成。
如對本判決上訴，須於判決送達後20日內向本院提出上訴狀。
中    華    民    國    98    年    7     月    1     日
                                書記官  蘇炫綺


司法院資訊處製作；財團法人民間司法改革基金會備份。
